臺灣高等法院高雄分院民事判決　　　 96年度保險上易字第7號
上　訴　人　甲○○
訴訟代理人　盧俊誠律師
被上訴人　　國泰人壽保險股份有限公司
法定代理人　乙○○
訴訟代理人　李明益律師
複代理人　　啟夫律師
上列當事人間因請求給付保險金事件，上訴人對於民國96年2 月
14 日 臺灣高雄地方法院95年度保險字第35號第一審判決提起上
訴，本院於96年9 月5 日辯論終結，判決如下：
    主  文
上訴駁回。
第二審訴訟費用由上訴人負擔。
    事實及理由
一、上訴人主張：上訴人於民國86年12月29日與被上訴人簽立「
    美滿人生202 終身壽險」之保險契約，並另以其子沈鼎鈞為
    被保險人，自己為沈鼎鈞身故時之指定受益人，加保平安保
    險之附約（以下簡稱系爭保險附約），保險金額為新台幣（
    下同）100 萬元，依約沈鼎鈞苟於系爭附約有效期限內，遭
    遇意外傷害事故致死亡時，被上訴人應於收齊文件後於15
    日內給付上訴人上開保險金額，逾期被上訴人應加計10% 利
    息予上訴人。嗣沈鼎鈞於94年12月20日上午7 時50分，在其
    就讀高雄縣大華國小跑往教室途中，於二樓至三樓樓梯間因
    意外跌落而倒臥於樓梯轉角間，經學校師生發現後，立即通
    報救護車送醫急救，途中並曾進行心肺復甦方式施以急救，
    惟到院前已無心跳與血壓，至同年12月22日下午5 時終急救
    無效，宣告死亡。上訴人依約於沈鼎鈞意外死亡後1 星期內
    檢附文件向被上訴人請求給付保險金，然被上訴人公司竟拒
    絕理賠，屢經催索，被上訴人均置之不理。為此，基於系爭
    保險附約，聲明請求：(一)被上訴人應給付上訴人100 萬元及
    自95年1 月14日起至清償日止，按年息10% 計算之利息；(二)
    願供擔保請准為假執行之宣告。原審駁回上訴人之請求，上
    訴人不服提起上訴，於本院聲明：(一)原判決廢棄。(二)被上訴
    人應給付上訴人100 萬元及自95年1 月14日起至清償日止，
    按年息10% 計算之利息；(二)願供擔保請准為假執行之宣告。
二、被上訴人則以：沈鼎鈞死亡經過並無他人目擊，無法遽認死
    因係出於「跌落樓梯間之意外事故」所致，且主治之財團法
    人長庚紀念醫院高雄分院（以下簡稱長庚醫院）所出具死亡
    證明書記載，沈鼎鈞死亡原因為「病死或自然死」而非「意
    外死」，直接引起死亡原因為心肺衰竭，先行原因為肺水腫
    。另長庚醫院所出具之診斷證明書，記載沈鼎鈞病因，經診
    斷為「無他人在場之死亡、疑因心肌炎、疑似腦病變、肺水
    腫、敗血症、多重器官衰竭」，沈鼎鈞死因應為自身疾病所
    引起，並非意外事故所致等語置辯。於本院聲明：(一)駁回上
    訴。(二)如受不利判決請准供擔保免為假執行。
三、兩造爭執及不爭執之事項：
  (一)不爭執事項：
  1.沈鼎鈞於94年12月20日上午7 時50分經人發現躺臥在高雄縣
    大華國小往所就讀教室之2 樓至3 樓樓梯間。
  2.沈鼎鈞到院時已沒有呼吸、心跳，並有頭部受傷的現象，其
    於94年12月20日入急診，於94年12月20日8 時50分轉兒科加
    護病房，於94年12月22日17時27分死亡，住院共計3 日，死
    亡時的症狀計有疑似心肌炎、疑似腦病變、肺水腫、敗血症
    、多重器官衰竭等。
  3.長庚醫院94年12月23日所出具之死亡證明書記載沈鼎鈞死亡
    種類為「病死或自然死」，且未請檢察官相驗。
  4.沈鼎鈞於死亡前曾有感冒症狀。
  (二)爭執事項：沈鼎鈞自樓梯意外跌落是否為死亡的主因？
四、本院得心證之理由：
  (一)按被保險人於系爭保險附約有效的保險期間內，遭遇該約第
    2 條之意外傷害事故因而身故時，被上訴人須依約給付保險
    金予上訴人；又系爭保險附約所稱之「傷害」，係指被保險
    人於系爭保險附約有效的保險期間內，因遭遇外來突發的意
    外傷害事故，並以此意外傷害事故為直接且單獨原因，致其
    身體蒙受的傷害，分別為系爭保險附約第2 、3 條所明定。
    可知系爭保險附約係就被保險人因外來突發的意外事故，致
    身體受傷或死亡，保險人方負給付保險金之義務。況意外傷
    害保險乃相對於健康保險，亦即健康保險係承保疾病所致之
    損失；意外傷害保險則在承保意外傷害所致之損失。而人之
    傷害或死亡之原因，其一來自內在原因，另一則為外在事故
    （意外事故）。內在原因所致之傷害或死亡，係指被保險人
    因罹犯疾病、細菌感染、器官老化衰竭等身體內部因素所致
    之傷害或死亡，此屬健康保險範疇；至外來事故（意外事故
    ），則係泛指內在原因以外之一切事故而言。故本件保險契
    約性質上係意外保險，必須導致傷害、殘廢或死亡之原因係
    出於意外，始足當之。
  (二)上訴人主張沈鼎鈞係因意外跌落而死亡等情，固據其提出死
    亡證明書、救護紀錄表、長庚醫院診斷證明書等件為證，被
    上訴人對該等文書之真正並不爭執，惟否認沈鼎鈞之死亡係
    出於意外跌落事故。經查，上揭救護紀錄表「求救原因欄」
    記載「摔傷」、病患主訴欄記載「昏迷無知覺」、急救處置
    欄記載「維持呼吸道」、「CPR ：15分鐘」；死亡證明書記
    載死亡之種類為「病死或自然死」；3116號診斷證明書診斷
    欄記載「到院時已沒有呼吸、心跳，有頭部受傷的現象」；
    19431 號診斷證明書診斷欄記載「無他人在場之死亡（應係
    到院前死亡之誤載）、疑似心肌炎、疑似腦病變、肺水腫、
    敗血症、多重器官衰竭」等語，不能證明沈鼎鈞因意外傷害
    事故而死亡。
  (三)證人即當時對沈鼎鈞施以救治之長庚醫院主治醫生梁啟迪證
    述：我從頭部外觀上也有看到有輕微擦傷。我們有作電腦斷
    層檢查，他的頭部內部沒有任何器官上的傷害。但是我們作
    腦波檢查時也有異常，又由電腦斷層檢查結果，得知沒有腦
    部挫傷或是出血現象；檢查報告認為是心肌發炎造成多種器
    官衰竭；心肌發炎經過我們驗血後發現有克沙奇病毒感染；
    一般都是如感冒的況狀，只有等到病發嚴重時，就會有休克
    、昏倒，死亡率很高；我們會先從外部認定有沒有嚴重外傷
    ，我們依據例行性檢查有作抽血檢驗，入院時我們依據我們
    的經驗就懷疑該病患有該病毒的感染；從可能染病到病發時
    ，我有問該病患的感冒況狀，那是符合我們的診斷經驗。該
    病毒潛伏期到病發時，期間可能從一、二天到一星期都有可
    能。我們是根據該病情的嚴重性判斷，死亡率可能超過50％
    。這種病毒在先進國家或是其他國家都是一樣的。任何年齡
    都有可能發生。大部分感染途徑都是由呼吸道感染，日常生
    活上都有可能，所以沒有辦法確實判斷是由何途徑受感染等
    語（原審卷63、64頁）。足認沈鼎鈞當時雖受有頭部傷害，
    但非屬死亡原因，心肌發炎始為死亡之原因，致使心肌發炎
    之病毒可疑係克沙奇（Cox.virus） 病毒等情明確。此外，
    復據證人梁啟迪進一步證稱：該次診斷是同時採用病毒培養
    、及血清抗體檢驗二種方式診斷，病毒培養部分為陰性。因
    為經檢驗血清抗體確實有陽性反應，在學理上原本應該在二
    個星期的恢復期之後，再次抽血檢驗看血清抗體指數是否增
    加四倍以上來判定是否為急性病毒感染，但是醫生仍是要根
    據臨床反應；（問：以你所說的二種方式，一者為陰性反應
    ，一者並無二個星期的恢復期可以比較，為何你要斷定為病
    毒感染？）根據臨床經驗，病人到院時休克、抽搐、心律不
    整，且經過檢驗TROPONIN-I（測試心肌炎急遽惡化的指標）
    ，所以綜合我的臨床經驗、血清抗體指數等相關因素，判定
    死者為克沙奇病毒感染；（問：TROPONIN-I只是造成心肌炎
    的因素之一，有無可能其他因素造成心肌炎發生？）造成心
    肌炎的因素很多，本病例因為有血清抗體反應，所以認為病
    毒感染應該是最接近的原因；一般的心肌炎的症狀就是有感
    冒症狀，感冒症狀是因，心肌炎是果。如感冒症狀的人很多
    ，但是罹患心肌炎的人要等到病毒感染到心臟時才會發生。
    而克沙奇病毒確有可能造成急性鼻竇炎、氣管炎的症狀等語
    ，其基於沈鼎鈞到院時血液檢測及臨床經驗判定係克沙奇病
    毒感染致造成心肌炎綦詳，該證人所述並經其當庭在長庚醫
    院2005年12月22日編號Ｍ00000000檢體Ｂ醫檢師蕭美人臨床
    病理檢驗報告單上簽名標註血清抗體檢驗陽性反應檢驗值明
    確有據。
  (三)而克沙奇病毒在分類上歸類為腸病毒屬，分為克沙奇A 與B
    族，合計約有20餘型病毒，主要經由腸胃道（糞、口、水或
    食物污染）或呼吸道（飛沫、咳嗽或打噴嚏）傳染，亦可經
    由接觸病人之分泌物而受到感染，部分新生兒個案可能經由
    胎盤垂直感染。該病毒在臨床上可以引發多種疾病，其中很
    多是沒有症狀的感染，或只出現類似一般感冒的輕微症狀，
    有時則會引起一些較特殊的臨床表現，包括：手足口病、泡
    疹性咽峽炎、無菌性腦膜炎、病毒性腦炎、心肌炎、肢體麻
    痺症候群、急性出血性結膜炎等。新生兒與嬰兒感染後可能
    以心肌炎、肝炎、腦炎、血小板下降、多發性器官衰竭等敗
    血症徵候表現，此有行政院衛生署疾病管制局95年11月6 日
    衛署疾管防字第0950017029號函在卷可參（原審卷91、92頁
    ）。沈鼎鈞於死亡前4 日之94年12月16日在陳豐源耳鼻喉科
    診治時即出現流黃鼻涕、咳嗽且經理學檢查發現鼻腔有黏稠
    分泌物，經診斷為感冒併有急性鼻竇炎及氣管炎等症狀，此
    有該診所95年10月24日函在卷可按（原審卷85頁）。是證人
    梁啟迪之診斷與克沙奇病毒之症狀相符，其證詞當足為據。
  (四)至行政院衛生署疾病管制局95年12月11日衛署疾管防字第
    0950018877號函稱「無法判定是否因病毒感染引發心肌炎進
    而死亡，並無法確知」等語，係因長庚醫院所為血清抗體檢
    驗，因沈鼎鈞已死亡而無法採得恢復期血清做比對，致無法
    依法定之程序判定沈鼎鈞係感染克沙奇病毒而已，尚非確認
    沈鼎鈞並非病毒感染致死，上訴人以該函為由，主張行政院
    衛生署疾病管制局確認沈鼎鈞並非病毒感染致死云云，顯屬
    誤會。
  (五)另陳豐源醫師雖稱：1.病人至本院就醫，有流鼻涕、咳嗽，
    但沒有發燒、沒有咽喉發炎現象，也沒有皮膚疹或水泡的症
    狀。2.臨床上沒有證據支持其為克沙奇病毒感染。3.克沙奇
    病毒感染是否發燒，端視其侵犯的嚴重度，若有器官破壞，
    則一定會發燒，免疫球蛋白（IgM） 大部分會升高，相關被
    破壞之器官其酵素會增加。例如心肌炎會導致心肌酵素（
    CPK 、LDH） 增加，紅血球沉降素率上升，胰臟炎導致眱島
    素下降，血糖上升等語，然如前所述，陳醫師僅於94年12月
    16日為沈鼎鈞看診，距離事故當日（即20日）已有4 天之久
    ，且其當時並未為血液等病理檢驗，前述2.所稱顯係其個人
    所見，尚無足為沈鼎鈞未受克沙奇病毒感染之判斷。
  (六)而證人即沈鼎鈞就學之學校老師張書綺於審理中僅證稱事發
    當時，伊人在教室，也不知道情況等語，並不知沈鼎鈞死亡
    之原因。而沈鼎鈞雖因跌落樓梯間而頭部受有傷害，但該部
    分傷害並非致死之主因，業如前述。另上訴人主張沈鼎鈞係
    於入院後始感染病毒云云，縱認屬實，亦係其自體免疫功能
    之問題，尚與「意外傷害事故」無涉，業如前述。此外，上
    訴人並未能舉證證明沈鼎鈞係自樓梯意外跌落為死亡的主因
    。參照上述契約約定內容，沈鼎鈞致死之主因既不能證明係
    源自外來的事故，且此事故為造成沈鼎鈞死亡之直接且單獨
    之原因，從而被上訴人拒絕給付保險金，應屬有據。
五、綜上所述，被上訴人拒絕給付有法律上之依據，則上訴人請
    求被上訴人應給付上訴人100 萬元及自95年1 月14日起至清
    償日止，按年息10% 計算之利息，為無理由，不應准許。上
    訴人之訴既不應准許，則其假執行之聲請，即失所依據，併
    予駁回。原審為上訴人敗訴之判決，及駁回假執行之聲請，
    並無不合。上訴意旨指摘原判決不當，求予廢棄改判，為無
    理由，應予駁回。
六、據上論結：本件上訴為無理由，依民事訴訟法第449條第1
    項、第78條，判決如主文。
中    華    民    國    96    年    9     月    19    日
                            民事第六庭
                                審判長法官   許明進
                                法      官   張明振
                                法      官   陳真真
以上正本證明與原本無異。
本件不得上訴。
中　　華　　民　　國　　96　　年　　9 　　月　　19　　日
                               書  記  官    黃一秋
